【裁判字號】    97,上易,1880
【裁判日期】    970826
【裁判案由】    傷害
【裁判全文】
臺灣高等法院刑事判決                97年度上易字第1880號
上  訴  人
即  被  告  乙○○
上列上訴人因傷害案件，不服臺灣臺北地方法院97年度易字第14
56號，中華民國97年5月23日第一審判決（起訴案號：臺灣臺北
地方法院檢察署97年度偵字第8594號），提起上訴，本院判決如
下：
    主  文
原判決撤銷。
乙○○傷害人之身體，處拘役參拾日，如易科罰金，以新臺幣壹
仟元折算壹日。
    事  實
一、乙○○於民國（下同）97年2月17日凌晨4時許，在臺北市○
    ○區○○路與松隆路口，因不滿甲○○阻止與二人同為友人
    之余淑圓搭乘乙○○所駕駛之計程車，與甲○○發生拉扯，
    竟基於普通傷害他人身體之犯意，徒手毆打甲○○臉部，致
    甲○○受有左上唇內側及人中部位，合計3乘2公分瘀傷之傷
    害。
二、案經甲○○訴由臺北市政府警察局信義分局報請臺灣臺北地
    方法院檢察署檢察官偵查起訴。
    理  由
一、按被告以外之人於審判外之言詞或書面陳述，除法律有規定
    者外，不得作為證據；又被告以外之人於審判外之陳述，雖
    不符合同法第159條之1至第159條之4之規定，但經當事人於
    審判程序同意作為證據，法院審酌該言詞陳述或書面陳述作
    成時之情況，認為適當者，亦得為證據；又當事人、代理人
    或辯護人於法院調查證據時，知有第159條第1項不得為證據
    之情形，而未於言詞辯論終結前聲明異議者，視為有前項之
    同意，刑事訴訟法第159條第1項及第159條之5分別定有明文
    。查本判決下列所引用之各項證據方法之證據能力，當事人
    及辯護人於本院準備程序及審判期日中均未予爭執，且迄至
    言詞辯論終結前亦未再聲明異議，本院審酌該等言詞陳述及
    書面陳述作成時之情況，並無不宜作為證據之情事，依刑事
    訴訟法第159條之5之規定，自得作為證據，合先敘明。
二、訊據被告乙○○固不否認有於上揭時、地與告訴人甲○○因
    細故產生爭執並向告訴人揮拳之事實，惟矢口否認有何傷害
    犯行，辯稱：因告訴人拉住伊領口，伊欲撥開告訴人的手而
    不小心揮到告訴人，係基於正當防衛云云。惟查：
  (一)被告於上揭時地，因故與告訴人發生口角，而揮拳打到告訴
    人臉部之事實，業據被告自承不諱（見原審卷第10頁），核
    與證人即告訴人甲○○之指證（見原審卷第13頁），在場之
    證人余淑圓於原審審理時結證稱：被告與告訴人於上揭時、
    地，拉拉扯扯，且被告有揮一拳等語（見原審卷第14頁）相
    符，是被告揮拳打到告訴人臉部之事實，堪以認定。
  (二)又告訴人因被告上開攻擊行為，致受有左上唇內側及人中部
    位合計3乘2公分瘀傷之傷害事實，有臺北市立聯合醫院仁愛
    院區驗傷診斷書一份在卷可稽（見偵查卷第10頁），而依上
    開診斷書紀錄所載，告訴人係在左上唇內側及人中部位部位
    受有瘀傷，該診斷書所記載告訴人受傷之部位，與證人甲○
    ○所證述被告係毆打其嘴部位之情節相一致，傷勢亦相吻合
    ，是被告有揮拳致告訴人受傷等情，應堪信為真實。
  (三)被告雖辯稱係正當防衛等云云。惟按刑法第23條前段規定之
    正當防衛，必須對於現在不法之侵害且基於防衛之意思為之
    ，始屬相當，若彼此互毆，必以一方初無傷人之犯意，因排
    除對方不法之侵害而加以還擊，始得以正當防衛論，若雙方
    各基於傷害對方之犯意而互毆，均不得主張正當防衛；又衡
    之一般社會經驗，互毆係屬多數動作構成單純一罪而互為攻
    擊之傷害行為，縱令一方先行出手，而還擊之一方，苟非單
    純對於現在不法之侵害為必要排除之反擊行為，因其本即有
    傷害之犯意存在，則對其互為攻擊之還擊行為，自無防衛權
    可言（最高法院92年臺上字第3039號判決意旨參照）。經查
    ，依證人余淑圓於原審審理中證稱：被告與告訴人拉拉扯扯
    ，有一個人在拉，另一個人揮手，應該是被告揮手等語（見
    原審卷第14頁），被告於原審審理亦供稱：我認為是互毆等
    語（見原審卷第9頁背面），被告顯係在與告訴人拉扯的過
    程中，主動以徒手方式攻擊告訴人嘴部，其徒手攻擊行為，
    顯非對於現在不法侵害所為。再佐以告訴人受傷部位及傷勢
    係左上唇內側及人中部位，合計3乘2公分之瘀傷，應係被告
    以徒手正面攻擊告訴人之臉部之人體脆弱部位，顯非單純排
    除對方之拉扯等防衛動作所可能造成之傷勢，是被告並非單
    純基於防衛之意思抵擋攻擊，而係另存有加以傷害之犯意甚
    明。是依前述之被告、告訴人衝突情形觀之，被告應非對於
    現在不法之侵害所為必要排除之反擊行為，被告不得主張正
    當防衛甚明。
  (二)綜上，本件事證明確，被告所辯係屬卸責而不足採，其犯行
    洵堪認定，應依法論科。
三、被告上訴謂當時甲○○酒醉鬧事，阻擋伊載客始生爭吵，並
    非蓄意傷害甲○○，應查明甲○○是否有公共危險云云，
    惟被告已自承有與甲○○發生拉扯，且當時情形業據證人即
    告訴人甲○○及在場之余淑圓證述在卷，被告因甲○○阻止
    余淑圓乘坐被告之計程車，而徒手傷害被告，參以告訴人受
    傷之情形，難認被告非故意為傷害行為，已詳述如前，至甲
    ○○是否涉有公共危險罪嫌，非本件所得審究，且無解於被
    告傷害犯行之成立，附此敘明。
四、核被告所為，係犯刑法第277條第1項之普通傷害罪。原審據
    以論罪科刑固非無見，惟：(一)傷害犯行之地點為可得特定之
    松信路與松隆路口（見偵查卷第5頁），非不特定之松隆路
    ；(二)傷害行為發生之原因為被告不滿告訴人阻擋證人余淑圓
    搭乘被告駕駛之計程車；上皆事實與犯罪事實之構成要件有
    關，且涉及被告犯罪之動機，為量刑之依據，原審疏為勾稽
    ，顯有未洽，被告上訴否認犯罪，固無理由，惟原判決既有
    上開可議之處，自屬無可維持，應由本院將原判決撤銷改判
    。爰審酌被告因細故與告訴人發生爭執，而為上開犯行，告
    訴人所受傷害之程度，被告之素行、生活狀況、智識程度，
    迄未與被害人達成和解、犯罪後否認犯行之態度等一切情狀
    ，量處如主文第2項所示之刑，並諭知易科金之折算標準，
    以示懲誡。
五、公訴人另認被告尚以球棒敲打告訴人身體後側，致告訴人受
    有左後側頭痛之傷害，然被告始終否認有以球棒毆打告訴人
    之犯行，證人余淑圓於原審審理中亦證稱：被告雖有拿球棒
    出來，但應該沒有打到人等語（見原審卷第14頁背面），且
    告訴人所提之臺北市立聯合醫院仁愛院區驗傷診斷書亦無此
    部分傷勢之記載，是公訴人認被告涉此部分犯嫌，除告訴人
    指述以外，並無其他積極佐證，查「告訴人之告訴，係以使
    被告受刑事訴追為目的，是其陳述是否與事實相符，仍應調
    查其他證據以資審認」，最高法院著有52年台上字第1300
    號判例可資參照，茲公訴人就此部分既僅依告訴人之指述，
    並無其他佐證，自無從證明被告有此部分犯行，惟公訴人起
    訴之此部分事實，因與前開科刑部分，為實質上一罪關係，
    爰不另為無罪之諭知，併此敘明。
據上論斷，應依刑事訴訟法第369條第1項前段、第364條、第299
條第1項前段，刑法第277條第1項、第41條第1項前段，刑法施行
法第1條之1，判決如主文。
本案經檢察官劉靜婉到庭執行職務。
中    華    民    國    97    年    8     月    26    日
                  刑事第十六庭審判長法  官  溫耀源
                                    法  官  許增男
                                    法  官  王敏慧
以上正本證明與原本無異。
不得上訴。
                                    書記官  丁淑蘭
中    華    民    國    97    年    8     月    26    日
附錄本案論罪科刑法條全文：
中華民國刑法第277條
（普通傷害罪）
傷害人之身體或健康者，處3年以下有期徒刑、拘役或1千元以下
罰金。
犯前項之罪因而致人於死者，處無期徒刑或7年以上有期徒刑；
致重傷者，處3年以上10年以下有期徒刑。


司法院資訊處製作；財團法人民間司法改革基金會備份。
